【裁判字號】    97,上訴,725
【裁判日期】    970924
【裁判案由】    偽造文書
【裁判全文】
臺灣高等法院臺中分院刑事判決         97年度上訴字第725號
上  訴  人  臺灣彰化地方法院檢察署檢察官
上  訴  人
即  被  告  卯○○
選任辯護人  黃興木律師
            黃仕勳律師
被      告  寅○○
上列上訴人等因被告等偽造文書等案件，不服臺灣彰化地方法院
96年度訴字第1135號，中華民國97年1月31日第一審判決（起訴
案號：臺灣彰化地方法院檢察署95年度偵字第8345、8346號），
提起上訴，本院判決如下：
    主  文
原判決關於卯○○部分撤銷。
卯○○無罪。
其他上訴駁回。
    理  由
一、公訴意旨稱：被告寅○○、卯○○為祭祀公業邱烋之派下員
    ，卯○○明知其未經下列派下員同意選任其為祭祀公業邱烋
    之管理人，竟與被告寅○○共同基於偽造印章、偽造文書、
    行使偽造文書、使公務員登載不實等犯意聯絡，於民國（下
    同）85年間起至95年1月24日前之不詳時間，在不詳處所，
    委由不知情之刻印人員，偽造邱勝騰、邱家明、丁○○、邱
    家宏（改名為未○○）、邱家榮（改名為午○○）、邱家聰
    （改名為巳○○）、辰○○等人之印章後，將上述印章蓋於
    祭祀公業邱烋管理人選任同意書之連署名冊上，另向邱志成
    謊稱欲清理祭祀公業土地及繼承派下員所需，要求其蓋章於
    連署名冊，但完全未告知係為選任卯○○為管理人，以上開
    方法偽造內容不實之連署名冊，再由卯○○於95年1月24日
    ，將上開連署同意書連同派下員證明書、申請書，向彰化縣
    永靖鄉公所申請備查祭祀公業邱烋派下員同意選任管理人為
    卯○○，使該公所民政課之承辦人員陷於錯誤，而於95年2
    月3日函覆卯○○該申請准予備查，致生損害於上述邱志成
    等派下員，及彰化縣永靖鄉公所對於祭祀公業管理之正確性
    ，因認被告等涉有刑法第210條、第214條、第216條、第217
    條之偽造印章、行使偽造私文書、使公務員登載不實等罪嫌
    。
二、訊據被告等均否認有何偽造文書犯行，被告卯○○辯稱：我
    是邱烋之派下員，是祭祀公業的管理人，我是95年2月3日起
    擔任管理人。85年至95年1月24日止，我沒有偽刻派下員印
    章蓋用於選任卯○○為祭祀公業邱烋管理人之同意書上，也
    沒有騙取邱志成蓋章。邱勝騰、邱家宏、邱家榮、邱家聰、
    丁○○、辰○○是我去找他們蓋章的，邱家明是庚○○與邱
    定豐一起去找他蓋章的，邱勝騰是本人蓋章，邱家宏、邱家
    榮、邱家聰三兄弟的印章，是他母親邱杜素琴蓋的，丁○○
    、辰○○兄弟的印章，也是他母親己○○蓋的。又在94年左
    右，我有向邱志成說要選管理人，他問說要選誰，我說要選
    我，他就蓋章了等語。另被告寅○○辯稱：同意選任卯○○
    為祭祀公業邱烋管理人，請派下員在同意書上蓋章，我只負
    責永靖鄉竹子村的連署部分，而邱家宏、邱家榮、邱家聰、
    丁○○、辰○○、邱勝騰、邱家明、邱志成等人並不住在竹
    子忖，都不是由我負責，與我無關等語。
三、經查：
  (一)關於邱家宏、邱家榮、邱家聰、丁○○、辰○○印文部分：
    選任卯○○為祭祀公業管理人同意書上邱家宏、邱家榮、邱
    家聰三兄弟之印文，係被告卯○○至邱家宏、邱家榮、邱家
    聰三人家中，由渠兄弟三人之母親邱杜素琴取出邱家宏、邱
    家榮、邱家聰三人之印章所蓋，已據證人邱杜素琴於原審證
    稱：「（請提示連署名冊邱家宏、邱家聰、邱家榮，其上印
    章，是否你蓋的？）是的。（那是何人拿給你蓋的？）是卯
    ○○拿來給我蓋的，他說要做管理人用的。邱家宏、邱家聰
    、邱家榮是我兒子。（你蓋章時，他們三人是否在場？）他
    們不在。（蓋印章，有無經過他們同意？）我不知道，我想
    說是同宗的，我就蓋了。（事後有無向他們兄弟講？）沒有
    ，我認為這不重要。（印章是你蓋的？）是的，是我親自用
    印的。是在何年何時，我忘記了」等語（原審卷第168頁）
    ，又經調閱彰化縣永靖鄉公所之95年1月24日「祭祀公業邱
    烋派下員選任卯○○為管理人連署名冊」及本院85年度重上
    更(一)字第12號確認派下權存在民事卷，檢視上開民事卷「卷
    七」第324頁即89年8月15日之委任狀背面「邱家宏」、「邱
    家榮」、「邱家聰」等三人所蓋印文，與上開選任管理人名
    冊內邱家宏、邱家榮、邱家聰三人之印文相互對照結果，完
    全相符（本院卷(一)第138頁反面、第140頁），足證證人邱杜
    素琴所證係其取其子邱家宏、邱家榮、邱家聰之印章蓋於連
    署同意書上，應屬真實，此部分被告卯○○並無偽刻印章，
    已足認定。至於丁○○、辰○○兄弟部分，被告卯○○供稱
    係由其二人之母己○○（已於94年5月5日死亡）持丁○○、
    辰○○之印章所蓋等語，證人甲○○在本院證稱：「（94年
    間卯○○到己○○住處要己○○兒子丁○○、辰○○在『祭
    祀公業邱烋』管理人連署名冊上蓋印章時，你有無在現場？
    ）我去彰化縣永靖鄉，己○○看到我就叫我進去他家坐，當
    時卯○○也有在場，卯○○說他要做祭祀公業的管理人，他
    說要己○○兒子的印章，後來己○○就拿他二個兒子丁○○
    、辰○○的印章給卯○○蓋。（丁○○、辰○○有無在家？
    ）我有看到有一個人在家，但是是哪一個人我忘記了。（你
    說有一個兒子在家是大的或是小的？）好像是小的，己○○
    只有兩個兒子。（你去彰化縣永靖鄉何處？）我是去市場買
    東西。（那天特別去己○○家嗎？）我忘了是特別去他家還
    是要去市場買東西，我忘記了。（你去市場要經過己○○家
    嗎？）要」等語（本院卷(一)第110頁反面、第111頁），上開
    證人證陳丁○○、辰○○之印章，係其母己○○取出蓋印，
    顯然被告卯○○亦無偽造該二人之印章蓋在「連署同意書」
    上之情事。
  (二)關於證人邱勝騰、邱家明印文部分：
    證人邱勝騰於偵查中結證：「（〔提示名冊第86號邱金圖一
    欄〕是否為你蓋章？）我87年就改名了，那應該是85年蓋的
    」等語（95年他字第1018號卷第225頁），又於原審結證：
    「（〔提示偵卷第225頁邱金圖部分〕你說這是你蓋章的？
    ？）這是我蓋的，當初是卯○○拿來給我蓋的... 」等語（
    原審卷第89頁），依其所證，邱勝騰原名邱金圖，「連署同
    意書」名冊上第86號邱金圖名下所蓋之邱金圖印文，證人邱
    勝騰並不否認以其印章所蓋，則被告卯○○應無偽刻邱金圖
    之印章蓋用甚明。另證人邱家明之印文，被告卯○○稱係庚
    ○○與邱定豐一起前去找邱家明蓋印等情，經本院傳喚證人
    庚○○作證，庚○○固否認其事，惟證人邱定豐則於原審證
    陳：「（是否認識邱家明？）認識。（有無親屬關係？）是
    同壹個祖先。（請提示連署名冊關於邱家明部分，其上印文
    是何人的？）當時管理人要選時，北部的我比較熟，北部要
    蓋章卯○○叫我處理，我打電話給邱家明，我說要選管理人
    ，他叫我先刻印章蓋，是我刻印章的。（卯○○是否知道邱
    家明的印章是你代刻的？）我不知道他是否知道。刻一刻後
    ，蓋在名冊上，將名冊交給卯○○」等語（原審卷第83頁反
    面），依其所證，顯示名冊上邱家明之印文，應係邱定豐偽
    刻印章所蓋，而邱家明屬北部之派下員，北部派下員蓋章事
    宜，被告卯○○係委由邱定豐負責，邱定豐偽刻邱家明印章
    蓋用一事，既未告知被告卯○○，亦無確切之證據足資證明
    被告卯○○知情，則此部分，尚難遽以邱定豐偽刻印章蓋用
    而推論被告卯○○有共同偽造邱家明印章印文之犯行。
  (三)關於邱志成部分：
    證人邱志成於偵查及原審均結證：連署同意書名冊第214號
    邱志成一欄之印文，係以其印章親自所蓋無訛（95年他字第
    1018號卷第225頁、原審卷第86頁反面），雖又稱：被告卯
    ○○向渠謊稱係為繼承派下員所需而蓋章，卯○○並未告知
    係為推選管理人云云。惟查邱志成之派下繼承，係於派下權
    確認訴訟期間，其父邱金福死亡而為承受訴訟人，此有調閱
    本院85年度重上更(一)字第12號確認派下權存在民事卷記載可
    稽（本院卷(一)第198頁），而邱金福係於84年7月22日死亡，
    則證人邱志成於84年間已因承受訴訟，在該確認派下權存在
    事件進行中，即因承受訴訟而取得派下權資格，根本無須再
    辦理派下員繼承登記，是以證人邱志成在偵審中所言被告卯
    ○○於94年間向其謊稱蓋章係為繼承派下權所需，而未告知
    蓋章係為選任管理人云云，顯非事實。再參以邱志成在原審
    經辯護人詰問是否同意卯○○當管理人？答稱：「印象中我
    有同意」，又詰以卯○○有無說要選卯○○當管理人？答稱
    ：「他當時沒有說，但是他如果問我，我會同意」。再詰以
    ：卯○○要選管理人，他有無必要用欺騙手段讓你蓋章？答
    稱：「他如果有說，我會同意」等語（原審卷第86頁反面、
    第87頁），益證被告卯○○並無向邱志成謊稱為繼承派下權
    所需，而騙取邱志成蓋章之必要。
四、綜上所述，該「連署同意書」名冊上，邱家宏、邱家榮、邱
    家聰三人之印文，係其母邱杜素琴所蓋，丁○○、辰○○二
    人之印文，亦係其母己○○所蓋，而被告卯○○一再堅稱蓋
    章時已向邱杜素琴、己○○表明係為選任管理人之用，參以
    邱杜素琴、己○○既能輕易取得其子之印章蓋用，顯示母子
    間若非同住一屋，亦必是相鄰而居，縱使邱家宏、邱家榮、
    邱家聰、丁○○、辰○○等人，於被告卯○○前去用印時不
    在場，然衡情邱杜素琴、己○○事後豈有皆未告知其子曾拿
    印章予人蓋印之理，而邱家宏等人若有疑問或反對，自可向
    被告查詢，惟被告於用印後，因未接獲有人異議，而誤以為
    邱杜素琴、己○○之用印，事後已取得其子之同意授權，是
    以將該名冊提出於彰化縣永靖鄉公所申請為選任卯○○為管
    理人之登記，其主觀上應尚乏偽造文書之犯意。又邱勝騰原
    名邱金圖，名冊上邱金圖之印章，邱勝騰既不否認自己所蓋
    ，乃事後卻稱「那應該是85年蓋的」或稱不知為選任管理人
    之用云云，無非係推卸之詞，亦不足採取。至於名冊上邱家
    明之印文雖屬偽造，但此係邱定豐偽刻邱家明之印章所為，
    因邱定豐並未證述有將偽刻印章之事告知被告，故亦無證據
    證明被告卯○○知情，已如前述，則上開邱金圖、邱家明部
    分，被告卯○○尚無偽造文書之可言。末查被告卯○○並無
    以繼承派下權所需，而騙取邱志成在名冊上用印之情事，亦
    如前述，即無偽造私文書之餘地。而被告寅○○係負責永靖
    鄉竹子村之連署事宜，邱家宏、邱家榮、邱家聰、丁○○、
    辰○○、邱勝騰、邱家明、邱志成等人均未證述被告寅○○
    有與卯○○共同前往蓋用連署書之事，證人邱定豐於原審復
    證陳：「（蓋名冊時，寅○○有無出面？）我們這區是卯○
    ○負責的，他來找我配合他，寅○○是負責竹子村」等語（
    原審卷第85頁反面），核予被告寅○○所述相符，足見上開
    邱家宏等八人用印部分均與被告寅○○無涉。
五、被告卯○○、寅○○既無起訴書所指之偽造印章、行使偽造
    私文書及使公務員登載不實之犯行，原審因予被告寅○○為
    無罪之諭知，固無不合，惟對於被告卯○○予以論罪科刑，
    則有違誤，檢察官上訴意旨仍指被告寅○○犯罪及被告卯○
    ○量刑過輕云云，並無可採，被告卯○○上訴否認犯罪，指
    摘原判決不當，為有理由，應由本院將原判決關於被告卯○
    ○部分撤銷，改以被告卯○○犯罪不能證明，予以諭知無罪
    ，並將檢察官對於被告寅○○之上訴駁回。
六、按公訴人指訴被告等犯罪之時間係自85年起至95年1月24日
    止，以當時之舊法尚有連續犯及牽連犯之適用，而刑事訴訟
    法第267條規定：「檢察官就犯罪事實一部起訴者，其效力
    及於全部」，此係指已起訴之部分及未起訴之部分，均應構
    成犯罪，並具有連續或牽連關係者而言，若起訴之事實不構
    成犯罪，縱未起訴之部分應構成犯罪，因根本不生連續或牽
    連關係，即無一部效力及於全部之可言。本件公訴人起訴所
    指摘之犯罪事實，為被告等以清理祭祀公業土地所需，騙取
    邱志成蓋章於連署名冊及偽刻邱家宏、邱家榮、邱家聰、丁
    ○○、辰○○、邱勝騰、邱家明等七人之印章，將上述印章
    蓋於祭祀公業邱烋管理人選任同意書之連署名冊上，而後將
    名冊提出於永靖鄉公所申請備查，同意選任管理人為卯○○
    ，此部分起訴之犯罪事實，既已不構成犯罪，則無論告發人
    辛○○或檢察官於偵審中所提其他派下員邱清泉、邱和塔、
    丑○○、邱創錫、乙○○、丙○○、戊○○、子○○、邱清
    波、壬○○、癸○○、邱日等人有遭被告偽刻或騙蓋印章情
    事，既屬未起訴之部分，不論是否構成犯罪，俱與已起訴之
    部分均不生連續或牽連關係，自無一部起訴效力及於全部之
    適用，若檢察官認為告發人辛○○等所舉發之其他未經起訴
    部分應構成犯罪，自應另為偵辦，本院無從予以審理，併此
    敘明。
七、據上論斷，應依刑事訴訟法第369條第1項前段、第364條、
    第368條、第301條第1項，判決如主文。
本案經檢察官申○○到庭執行職務。
中    華    民    國    97    年    9     月    24    日
            刑事第一庭  審判長法  官  陳  紀  綱
                              法  官  姚  勳  昌
                              法  官  陳  欣  安
上列正本證明與原本無異。
如不服本判決應於收受送達後10日內向本院提出上訴狀，其未敘
述上訴之理由者並得於提起上訴後10日內向本院補提理由書（均
須按他造當事人之人數附繕本）。
                              書記官  籃  營  昌
中    華    民    國    97    年    9     月    24    日


司法院資訊處製作；財團法人民間司法改革基金會備份。
